【裁判字號】    99,交聲,184
【裁判日期】    990906
【裁判案由】    違反道路交通管理處罰條例聲明異議
【裁判全文】
臺灣雲林地方法院交通事件裁定         99年度交聲字第184號
移送機關即
原處分機關  交通部公路總局嘉義區監理所雲林監理站
異  議  人
即受處分人  甲○○
上列受處分人因違反道路交通管理處罰條例案件，對於交通部公
路總局嘉義區監理所雲林監理站於民國99年3 月17日所為之雲監
裁字第裁72-KAK021621號裁決書（舉發違反道路交通管理事件通
知單案號：雲林縣警察局99年8 月11日雲警交字第KAK021621 號
），聲明異議，本院裁定如下：
    主  文
原處分關於吊扣駕駛執照部分撤銷。
前項撤銷部分，甲○○應吊扣小型車駕駛執照拾貳個月。
    理  由
一、原處分意旨略以：異議人即受處分人甲○○於民國99年5 月
    22日晚間10時30分許，駕駛牌照號碼4671-MA 號自用小客車
    ，在雲林縣虎尾鎮惠來里惠來67之9 號前，因公共危險案件
    遭警施以酒精濃度檢測，結果為呼氣酒精濃度每公升1.11毫
    克，違反道路交通管理處罰條例第35條第1 項第1 款規定，
    為警舉發，嗣經原處分機關裁處吊扣駕駛執照12個月，並應
    參加道路交通安全講習（罰鍰部分待刑事判決確定再行辦理
    ）等處分。
二、聲明異議意旨則以：異議人因酒後駕駛自用小客車遭警舉發
    ，為維持生計，期能僅吊扣小型車駕駛執照等語。
三、按汽車駕駛人飲用酒類後，其吐氣所含酒精濃度超過每公升
    0.25毫克以上者，不得駕車。汽車駕駛人駕駛汽車經測試檢
    定酒精濃度超過規定標準者，處新臺幣1 萬5,000 元以上6
    萬元以下罰鍰，並當場移置保管該汽車及吊扣其駕駛執照1
    年。道路交通安全規則第114 條第2 款及道路交通管理處罰
    條例第35條第1 項第1 款均有明文。
四、次按，94年12月14日修正、95年3 月1 日施行前之道路交通
    管理處罰條例第68條原規定：「汽車駕駛人，因違反本條例
    及道路交通安全規則之規定，受吊扣或吊銷駕駛執照處分時
    ，吊扣或吊銷其持有各級車類之駕駛執照。」修正之後刪除
    「吊扣」部分之規定，改為「汽車駕駛人，因違反本條例及
    道路交通安全規則之規定，受吊銷駕駛執照處分時，吊銷其
    持有各級車類之駕駛執照。」其修正理由乃舊法將違法或違
    規駕駛人所持有各級車類之駕駛執照一併吊扣，失之過苛，
    影響人民工作及生活甚鉅，故修正為行為人倘受吊扣駕駛執
    照處分時，僅能吊扣違規當時所駕車類之駕駛執照，不再吊
    扣所持有各級車類之駕駛執照，僅於受吊銷駕駛執照處分之
    情形，考量違規情事甚為嚴重，仍吊銷所持有各級車類之駕
    駛執照。本件異議人違規行為係發生於99年5 月22日，自應
    適用修正後之道路交通管理處罰條例第68條規定，合先敘明
    。
五、經查：
（一）異議人於99年5 月22日晚間10時30分許，駕駛牌照號碼46
      71-MA 號自用小客車，在雲林縣虎尾鎮惠來里惠來67之9
      號前，因公共危險案件遭警施以呼氣酒精濃度檢測，結果
      為每公升1.11毫克，經雲林縣警察局交通警察隊警員以違
      反道路交通管理處罰條例第35條第1 項第1 款規定舉發，
      再據原處分機關於99年8 月26日以雲監裁字第KAK021621
      號裁決裁處「吊扣駕駛執照12個月，並應接受道路交通安
      全講習」等處分等事實，為異議人所不爭執，復有舉發違
      反道路交通管理事件通知單、前開字號裁決書在卷可稽。
      又本件異議人分別具有普通小型車、普通大貨車、職業大
      客車、職業大貨車等駕駛資格，目前領有職業大貨車駕駛
      執照，有原處分機關查詢駕駛資格資料在卷可考，以上事
      實應堪認定。
（二）公路監理機關依道路交通安全規則第50條第1 項發給汽車
      駕駛執照，而駕駛不同車類汽車應取得各該類汽車駕駛執
      照，此觀道路交通安全規則第53條之規定自明。依道路交
      通安全規則第61條規定：「汽車駕駛人取得高1 級車類之
      駕駛資格者，應換發駕駛執照，並准其駕駛較低級車類之
      事輛，其規定如下：一、已領有聯結車駕駛執照者，得駕
      駛大客車、大貨車、代用大客車、大客貨兩用車、曳引車
      、小型車、輕型機器腳踏車。……。」即目前實務上以1
      人1 照為原則，然前揭「換發」駕駛執照之授益處分形式
      上雖僅發給1 張駕駛執照，惟所授予之資格卻有多種，即
      同時賦予多項不同等級車類之駕駛資格，且各該不同等級
      車類駕駛資格客觀上亦非不可分，即內含多合一之駕駛資
      格，應不影響換發前之原有權利。是揆諸道路交通管理處
      罰條例第68條前開修法意旨，高級車類之駕駛執照，通常
      係人民賴以維生之工具，若駕駛較低級車類之車輛違規受
      罰，卻一併吊扣其最高級車類駕駛執照，對人民工作權造
      成極大之損害，依行政程序法第7 條所揭櫫之比例原則以
      觀，行政行為除應採取有助於達成目的之手段外，並應選
      擇對人民侵害最小之方式為之，且採取之方式所造成之損
      害不得與欲達成目的之利益顯失均衡。人民因駕駛較低等
      級之車輛違規遭吊扣駕照，限制駕駛人再為駕駛行為，固
      有助於使其記取教訓，以維交通安全，惟如一併吊扣最高
      級車類駕駛執照係全面剝奪人民駕駛、使用車輛之權利，
      嚴重侵害人民工作權，顯然並非為最輕微之手段，有違比
      例原則。再者，酒後駕車本質上固肇致法律所不容許之風
      險，從引發風險之論點而言，駕駛車輛種類之不同，與風
      險並無顯著差別。惟自從風險所可能導致之危害之觀點而
      言，駕駛車類之不同對於所衍生之結果實有所差異，此即
      設定各級駕駛執照分類及寬嚴資格之理由所在。是行為人
      若駕駛較低一級之車輛，不論所造成實害之可能性，一律
      吊扣所持有各類駕照，即有違反相同事件相同處理，不同
      事件不同處理之平等原則，而與前述修正意旨相悖。至持
      有較高級駕駛執照之駕駛人，因駕駛自用小客車違規，而
      須吊扣小型車普通駕駛執照時，產生如何執行之問題，然
      此屬行政執行技術層面，執行面上並無不能在異議人領有
      之較高級駕駛執照上特予註記吊扣小型車駕駛執照意旨，
      使異議人保有較高級駕駛執照之同時，仍不得駕駛較低級
      之小型車，以符上開修正規定之情形（臺灣高等法院暨所
      屬法院98年法律座談會刑事類提案第20號審查意見及研討
      結果），原處分機關不得以此為由，逾越比例原則，逕吊
      扣異議人持有較高級車類之駕駛執照，而置前開法律規定
      於不論，併此敘明。
六、綜上所述，本件原處分機關裁罰異議人「吊扣駕駛執照12個
    月（即職業大客車駕駛執照）」，與前開道路交通管理處罰
    條例第68條規定有違，難認允當，本件異議人聲明異議為有
    理由，應由本院將原處分關於吊扣「駕駛執照12個月部分」
    之裁罰撤銷，由本院改諭知如主文第2 項所示之處罰。至原
    處分機關另裁處異議人應接受道路交通安全講習部分，於法
    並無不合，且依異議人聲明異議意旨，亦僅就原處分機關所
    為吊扣駕駛執照部分請求撤銷，此部分處分自非屬本院應予
    審究之範圍，附此指明。
七、依道路交通管理處罰條例第87條第2 項，道路交通案件處理
    辦法第20條前段，裁定如主文。
中    華    民    國    99    年    9     月    6     日
                  交通法庭  法  官  蕭于哲
以上正本證明與原本無異。
如不服本裁定，應於裁定送達後5 日內向本院提出抗告狀（須附
繕本）。
                            書記官  林美鳳
中    華    民    國    99    年    9     月    6     日

司法院資訊處製作；財團法人民間司法改革基金會備份。
